臺灣宜蘭地方法院民事判決　　　　　　　 94年度訴字第111號
原　　　告　甲○○
訴訟代理人　羅明宏律師
被　　　告　丙○○
訴訟代理人　乙○○
右當事人間租佃爭議事件，本院於94年8月9日言詞辯論終結，判
決如下：
    主  文
原告之訴及假執行之聲請均駁回。
訴訟費用由原告負擔。
    事實及理由
一、按出租人與承租人間因耕地租佃發生爭議時，應由當地鄉 (
    鎮市區) 公所耕地租佃委員會調解，調解不成立者，應由直
    轄市或縣市政府耕地租佃委員會調處，不服調處者，由直轄
    市或縣市政府耕地租佃委員會移送該管司法機關，司法機關
    應即迅予處理，並免收裁判費，耕地 三七五減租條例第 26
    條第 1項定有明文。本件即由宜蘭縣政府依上開規定移請本
    院審理，核先敘明。
二、原告主張：原告與被告於民國 (下同)56 年1月1日就宜蘭縣
    壯圍鄉○○○段115 (重測前為古結段1541)地號建地、同段
    116及82 (重測前為古結段1542、1577)地號田地 (以上三筆
    土地，下稱系爭土地)訂立三七五耕地租約，其後每6年換約
    一次，現已續約至97年12月31日止。系爭土地 115地號部分
    有房屋兩戶，其中壯圍鄉○○路 54號為系爭115地號另一承
    租人即被告之兄涂聰海之住所 ( 115地號由被告、涂聰海各
    承租一部分) ，而被告僅寄籍於此，其本人自原住農舍倒塌
    改種菜後，即搬至瑞芳，未再居住該處；另一住宅即古結路
    55號為原告所有，但為空屋，原告無出入該地，故系爭 115
    地號土地事實上只有涂聰海一人在此居住。而涂聰海上開住
    所原本係藉由1.5公尺至3公尺寬之私設泥土道路對外聯絡，
    89年間，被告及涂聰海為一己之私，公然佔用部分系爭 116
    地號耕地及同段114地號 (涂聰海承租)部分耕地，將原來私
    設道路拓寬並舖設柏油為 6公尺，占地約百坪，違反耕地使
    用目的。按承租人將耕地全部或一部轉租於他人，或不自任
    耕作，原訂租約全部無效。被告以其所承租耕地一部變更用
    途作為私設道路之用，與耕作用途絲毫無關，即屬不自任耕
    作，依耕地三七五減租條例第16條第1、2項規定，原定租約
    應歸無效，被告乃無權占有系爭土地，爰依民法第767 條規
    定，請求被告返還系爭土地。並聲明：被告應將宜蘭縣壯圍
    鄉○○○段115地號、面積485平方公尺，同段11 6地號、面
    積3399.84平方公尺，同段82地號、面積3369.33平方公尺之
    土地上作物剷除，將土地返還原告，並願供擔保，請准宣告
    假執行。
三、被告則以：系爭土地於40年間訂立三七五耕地租約，60年間
    農地重劃前，就有既成道路供原告、被告及涂聰海三戶對外
    聯絡通行之用，該道路隨時空變遷，在交通工具由腳踏車進
    化為四輪汽車之長久使用擠壓下，泥土路面無形中自然形成
    今天之寬度，被告並無加以拓寬，89年間因颱風下雨，路面
    有流失，鄉公所乃就原有路面舖設柏油，並未加寬，原告之
    主張並非事實。並聲明：原告之訴及假執行之聲請駁回，如
    受不利判決，願供擔保，請准免為假執行。
四、原告主張兩造於56年1月1日起就系爭土地訂立三七五耕地租
    約，每6年換約一次，現已續約至 97年12月31日之事實，有
    原證一之三七五耕地租約書 2紙在卷足憑，被告就兩造有訂
    立三七五耕地租約，並續約至97年12月31日之事實，亦不為
    爭執，但其抗辯租約係自40年間起訂立，尚無證據足憑，自
    堪信原告主張為真實。又原告主張系爭土地 115地號部分原
    本係藉由1.5 公尺至 3公尺寬之私設泥土道路對外聯絡，89
    年間，被告及涂聰海為一己之私，公然佔用系爭土地 116地
    號部分耕地及同段114地號 (涂聰海承租)部分耕地，將原來
    私設泥土道路拓寬並舖設柏油為 6公尺，占地約百坪，違反
    耕地使用目的等情，業據提出原證三存證信函、原證四宜蘭
    縣壯圍鄉公所函、原證五宜蘭縣政府耕地租佃委員會調處筆
    錄為證，惟為被告所否認，並以上開情詞置辯。查原告提出
    之存證信函，係被告說明出入系爭 115地號土地之私設道路
    因屬泥土地基，常因下雨流失，89年間始重新修護等情，並
    未承認有拓寬情事；又原證四之壯圍鄉公所94年4月7日壯鄉
    工字第0940002761 號函固於說明二指進出系爭115地號土地
    之私設道路，依據航照圖之圖例所示，其寬度為1.5米至3米
    ，經土地承租人於 89年自行拓寬至6米一節，惟查，航空照
    片是中心投影，致比例尺不一致，且標的物太小  (指道路)
    ，一般僅能供地物、地貌之變遷比對使用，不做長度、寬度
    及面積之判定，無法依據航空照片量出道路路寬等情，有行
    政院農業委員會林務局農林航空測量所92年11月14日農測資
    字第 0929101648號函及內政部土地測量局93年7月20日測籍
    字第0930008786號函附卷足參，足認壯圍鄉公所逕依航照圖
    ，自行認定出入系爭115地號土地之私設道路原來只1.5米至
    3米，自屬無據，其據此指承租人於89年自行拓寬至6米等情
    ，自亦無據而不足採，然該鄉公所已於94年7月6日以壯鄉工
    字第0940006758號函謂：經查係因當時該路面破損且不利通
    行，適值本所重新舖設旨揭農地周邊路面之瀝青，故乃由當
    時之村長請託協助一併將該路面舖設瀝青 (依原有路面鋪設
    )，並無涉拓寬行為等情，以更正上開94年4月7日函之內容
    ，有被告庭提該函附卷足按；而宜蘭縣政府耕地租佃委員會
    調處筆錄雖記載調處委員認道路拓寬整修係鄉公所發包，不
    認為被告有何責任，認仍應准被告續租，似認鄉公所有加以
    拓寬整修。是依原告提出之證據，尚難確切認定被告及涂聰
    海有於89年間占用系爭116地號部分土地及同段114地號部分
    土地用以拓寬系爭115地號土地之聯外私設道路，原告此部
    分之主張，自難信為真實。再者，系爭115地號土地係袋地
    ，其上有壯圍鄉○○路54、55號二住宅，涂聰海及被告住其
    中54號，有戶籍謄本附卷為憑，原告主張被告僅設籍，未有
    居住事實，為被告否認，原告復未能舉證實其說，自難採信
    ，縱被告未長期居住，其為耕作事宜，亦有進出必要，另上
    開55號住宅是原告所有，為原告所是認，原告縱不住於此，
    但其為系爭土地及上開55號房屋所有人，自偶有進出必要，
    其亦自認其姊前去看土地時會通行該通路，故原告主張系爭
     115地號土地之聯外私設道路僅供涂聰海通行，尚難認為真
    實。
五、綜上，原告主張被告將其所承租耕地一部變更用途作為拓寬
    原有系爭 115地號土地之聯外私設道路之用，尚難認為真實
    。縱認屬實，上開道路係進出系爭 115地號土地通行所必要
    ，拓寬為 6米，亦只為進出之便利，並無不自任耕作之意，
    事實上除因拓寬使用一小部分耕地外，其餘被告承租之耕地
    仍全部作耕作使用。從而，原告主張被告就系爭土地一部做
    為道路使用，而有一部不自任耕作，原定三七五租約應全部
    無效，被告乃無權占有系爭土地，爰依民法第 767條之規定
    ，訴請被告將系爭土地上作物清除，將土地返還，即非正當
    ，應予駁回，原告之訴既應予駁回，其所為假執行之聲請，
    自失所附麗，應併予駁回。
六、訴訟費用負擔之依據：民事訴訟費用法第78條。
中　　華　　民　　國　　94　　年　　8 　　月　　23　　日
                  臺灣宜蘭地方法院民事庭
                      法　官　林美治
正本與原本無異。
如不服本判決應於判決送達後20日內提出上訴狀（須附繕本）。
中　　華　　民　　國　　94　　年　　8　　月　 　24　　日
                      書記官　陳雅君
